臺灣高雄地方法院刑事判決
110年度易字第225號
公  訴  人  臺灣高雄地方檢察署檢察官
被      告  陳柏宏


                    居高雄市○○區○○○路000巷00號(指定送達)
            江國韋


上列被告因詐欺案件，經檢察官提起公訴（110年度偵字第3255
號），本院判決如下：
    主  文
己○○、甲○○均犯三人以上共同詐欺取財未遂罪，各處有期徒刑拾
壹月。
    事  實
一、己○○、甲○○、丁○○（上1人未據檢察官起訴）均明知未實際
    發生交通事故不得向保險公司申請理賠，且丁○○就其業務上
    掌管之維修估價單有據實填載之義務，亦知悉如出具不實之
    維修估價單，將可能導致保險公司就本應拒絕理賠之事件發
    生仍須給付保險金之結果，竟因丁○○欲賺取維修費用，且提
    議可以出具不實維修估價單之方式配合詐取保險金，並以詐
    得之保險金修復己○○所有車牌號碼000-0000號自用小客車（
    下稱甲車）原有之車體損傷，即共同意圖為自己不法之所有
    ，基於三人以上共同詐欺取財及行使業務上登載不實文書之
    犯意聯絡，由己○○駕駛甲車，甲○○騎乘丁○○不知情友人吳憲
    政所有之車牌號碼000-000號普通重型機車（下稱乙車），
    於民國109年3月21日10時59分許，共同前往高雄市鼓山區龍
    勝路與美術東五路交岔路口，將甲乙兩車停放在該路口南向
    車道上，並報案謊稱兩車發生擦撞事故且甲車車體因此受有
    損害，待到場員警依法製作道路交通事故相關資料後，己○○
    便於109年3月21日至同年月23日間之某時，將甲車駛往丁○○
    任職之汽車修護廠，由丁○○於109年3月23日向承保乙車第三
    人責任險之國泰世紀產物保險股份有限公司（下稱國泰產險
    公司）辦理出險，且於翌日國泰產險公司所屬技術人員到場
    檢查甲車損害情況時，丁○○又將其未據實填載之甲車維修估
    價單持向國泰產險公司技術人員行使之，而以此方式共同向
    國泰產險公司施用詐術，嗣因承辦員警調閱上開路口監視錄
    影畫面發覺甲乙兩車並未發生碰撞，且將此情轉知國泰產險
    公司理賠人員，國泰產險公司方知受騙未予理賠，己○○、甲○○、丁○○3人始未得逞。
二、案經國泰產險公司訴由高雄市政府警察局鼓山分局報告臺灣
    高雄地方檢察署檢察官偵查起訴。
    理  由
一、證據能力部分：
　　按被告以外之人於審判外之言詞或書面陳述，除法律有規定
    者外，不得作為證據，刑事訴訟法第159條第1項定有明文。
    又被告以外之人於審判外之陳述，雖不符刑事訴訟法第159
    條之1至第159條之4之規定，而經當事人於審判程序同意作
    為證據，法院審酌該言詞陳述或書面陳述作成時之情況，認
    為適當者，亦得為證據；當事人、代理人或辯護人於法院調
    查證據時，知有同法第159條第1項不得為證據之情形，而未
    於言詞辯論終結前聲明異議者，視為有前項之同意，刑事訴
    訟法第159條之5亦有明定。查檢察官、被告甲○○於本院行準
    備程序時，對本判決以下引用之證據資料，均同意有證據能
    力（見院二卷第40頁）。另被告己○○於準備程序時，就卷內
    所存證據均回答不表示意見（見院二卷第98頁），復未就本
    案證據敘明任何不具證據能力之事由，由此可見被告己○○並
    不爭執本案相關證據之證據能力，且被告2人迄於言詞辯論
    終結前均未聲明異議。經本院審酌各該證據作成時之情況並
    無違法或顯然不可信之瑕疵，爰認以之作為證據應屬適當，
    揆諸上開說明，應具證據能力。另本院後述所引用之非供述
    證據部分，與本案均有關聯性，且查無違反法定程序取得之
    情，依刑事訴訟法第158條之4規定反面解釋，亦具證據能力
    。
二、認定事實所憑之證據及理由：
　㈠訊據被告己○○、甲○○固坦承有於前開時、地，分別駕駛甲乙
    兩車停放在上開事發路口，並向員警報案陳稱兩車於該處發
    生碰撞事故，且被告己○○事後將甲車駛往丁○○任職之汽車修
    護廠，丁○○並持維修估價單向告訴人國泰產險公司辦理出險
    ，但告訴人公司因故未予理賠等情，惟均矢口否認有何三人
    以上共同詐欺取財未遂、行使業務上登載不實文書之犯行，
    並均辯稱：當時確實有發生車禍，且是丁○○自行向保險公司
    申請理賠云云。經查，上開被告2人坦承之事實，業據被告2
    人於警詢、偵查及審理程序時供認在卷（見警卷第1至11頁
    、偵卷第71至74、85至87頁、院二卷第245至271頁），核與
    證人丁○○、吳憲政、證人即告訴人公司員工庚○○、乙○○於警
    詢、偵查或審判中之證述大致相符（見警卷第12至14、16至
    21頁、偵卷第71至74頁、院二卷第134至231頁），並有告訴
    人公司車險理賠申請書、（任意）汽車保險理賠計算書各1
    份（見警卷第27至28頁）、甲車維修估價單1份（見警卷第2
    9頁）、甲車車損照片15張（見警卷第30至31頁）、甲乙兩
    車車輛詳細資料報表各1份（見警卷第32至33頁）、高雄市
    政府警察局鼓山分局（下稱鼓山分局）道路交通事故現場圖
    2份（見警卷第34、39頁）、被告2人之道路交通事故談話紀
    錄表各1份（見警卷第35至38頁） 、道路交通事故初步分析
    研判表1份（見警卷第41頁）、上開事發路口現場照片18張
    （見警卷第42至44頁）、上開路口之Google地圖暨現場照片
    各1張（見偵卷第39頁）、鼓山分局110年3月3日高市警鼓分
    偵字第11070367300號函暨所附員警職務報告及現場監視器
    設置方向與位置圖各1份（見偵卷第53至57頁）、上開路口
    監視錄影畫面擷取照片21張（見偵卷第40至48頁）、臺灣高
    雄地方檢察署檢察官110年4月15日勘驗筆錄1份（見偵卷第8
    9至107頁）在卷可稽，是此部分事實首堪認定。
  ㈡被告2人固以前詞置辯，惟將上開勘驗筆錄（見偵卷第89至10
    7頁）及現場監視器設置方向與位置圖（見偵卷第57頁）交
    互比對後，可知被告己○○於前開時間先駕駛甲車沿龍勝路由
    南往北經過上開事發路口，被告甲○○旋即騎乘乙車沿同路段
    北向車道尾隨甲車通過該路口，甲乙兩車均前行至龍勝路與
    明誠三路交岔路口處停等紅燈，嗣後被告己○○所駕甲車又尾
    隨被告甲○○所騎乙車迴轉沿龍勝路由北往南行駛，期間甲乙
    兩車均未發生碰撞，待雙方駛至上開事發路口南向車道停車
    後，被告甲○○始將乙車往甲車右前車頭移動，同時揮手並拍
    打甲車引擎蓋數次，被告己○○因而離開甲車，但雙方均未發
    生口角爭執或低頭查看兩車受損狀況一情，足見甲乙兩車於
    前開時間先後2次通過上開事發路口時均未有碰撞之情形，
    是被告2人辯稱兩車確有發生交通事故云云顯與客觀事證不
    符，不足採信，故甲乙兩車於上開時、地確未發生擦撞事故
    乙情足以認定。
　㈢又觀諸被告2人為警製作之談話紀錄表，被告己○○係向員警陳
    稱：我沿龍勝路北向南直行左一車道起步中，對方的行車方
    向我不知道，我未見及對方，是聽到碰撞聲後停車，我方右
    前車頭與對方不知何處碰撞等語（見警卷第35頁）。被告甲○○則供稱：我方沿龍勝路北向南直行右一車道，對方沿龍勝
    路北向南行駛左一車道於我左前方正起步，當時我自兩車道
    中穿越超車，遂打左轉燈切換至左一車道，致我方左前車頭
    與對方右前車頭碰撞等語（見警卷第37頁），經核被告2人
    於員警到場詢問事發狀況時，就兩車行向、有無碰撞、甲車
    受損位置及事故地點等節所為之陳述並無扞格，然甲乙兩車
    當時並未發生擦撞等情業經本院認定屬實，如被告2人事前
    並未共謀製造本件假車禍，殊難想像其等於員警製作談話紀
    錄表時會為內容如此相近之陳述。況依上開勘驗筆錄所示，
    可見被告甲○○於上開事發路口前之龍勝路與明誠三路交岔路
    口處，有徒手敲擊甲車並向車輛後方比劃之舉動，被告己○○
    亦於開啟甲車車窗與被告甲○○對談後立即尾隨乙車迴轉行駛
    於龍勝路南向車道，被告甲○○並於接近上開事發路口時，緩
    慢騎乘乙車接近甲車右側並主動伸手觸碰甲車一情（見偵卷
    第92至95頁），此亦足徵被告己○○係依被告甲○○之指示方駕
    駛甲車迴轉前往上開事發路口，再由被告甲○○以騎乘乙車靠
    近甲車之方式佯裝兩車發生車禍，是被告2人就製造假車禍
    一事彼此間有犯意聯絡及行為分擔甚明。
　㈣另被告2人雖均以本件係丁○○自行辦理出險為由，辯稱其等與
    丁○○無犯意聯絡，但證人丁○○於審理中證稱：被告己○○的目
    的就是要讓保險公司出錢將甲車修好，我當時認為如果保險
    公司真的有理賠的話，我也有生意可以做，可以賺到修車費
    ，所以我就跟被告己○○提議向保險公司辦理出險，事實上我
    不是很確定甲車車損是新傷還是舊傷，維修估價單上也沒有
    註記新舊傷，當時是依被告己○○所述之車損情況填具不實之
    維修估價單，並將該估價單交予告訴人公司之員工，且事前
    我有跟被告甲○○說這件事我會以出險方式處理，被告甲○○表
    示沒有意見等語甚詳（見院二卷第186至187、211至226頁）
    ，參以被告甲○○於準備程序中亦自承有向理賠人員表示有發
    生車禍一節（見院二卷第41頁）。足見被告2人對證人丁○○
    持不實維修估價單行騙告訴人公司乙情早已知之甚詳，竟於
    事後以容任或向理賠人員謊稱確有發生交通事故之方式，配
    合證人丁○○以上開手法詐騙告訴人公司，已難認其等與證人
    丁○○間並無犯意聯絡存在。再者，證人丁○○與被告2人均非
    至親，倘被告2人事前未與證人丁○○就出具不實維修估價單
    騙取告訴人公司保險金一事達成合意，證人丁○○應不會甘冒
    刑罰相繩之風險，自行以上開方式詐騙告訴人公司，況證人
    丁○○如未於被告2人製造假車禍後配合行騙告訴人公司，則
    被告2人製造假車禍之行為豈非徒勞無功。由是足認，被告2
    人與證人丁○○於本件案發前，即有共同以不實維修估價單向
    告訴人公司詐領保險金之犯意聯絡存在，被告2人方會在製
    造上開假車禍後，由被告己○○將甲車駛往證人丁○○所屬之汽
    車修護廠，且被告2人亦才會任由證人丁○○以填具不實維修
    估價單之方式向告訴人公司辦理出險，以圖詐領保險金。從
    而被告2人主觀上與丁○○間有三人以上共同詐欺取財及行使
    業務上登載不實文書之犯意聯絡等情，應可認定。準此，本
    案事證明確，被告2人上開犯行洵堪認定，俱應依法論科。
三、論罪科刑：
　㈠應適用之法律
　  按共同正犯之成立，祇須具有犯意之聯絡，行為之分擔，既
    不問犯罪動機起於何人，亦不必每一階段犯行均經參與。共
    同實行犯罪行為之人，在合同意思範圍內，各自分擔犯罪行
    為之一部，相互利用他人之行為，以達其犯罪之目的者，即
    應對於全部所發生之結果，共同負責（最高法院97年度台上
    字第2517號刑事判決意旨參照）。查被告己○○、甲○○既與丁○○共謀以上開方式著手行騙告訴人公司，主觀上對其等與丁○○係分擔相異工作等節，顯已有所預見，且被告2人所參與
    者乃本件整體詐欺犯罪計畫不可或缺之重要環節，依前揭說
    明，被告2人自應就本件加重詐欺取財未遂及行使業務上登
    載不實文書犯行同負全責。是核被告己○○、甲○○所為，均係
    犯刑法第339條之4第2項、第1項第2款之三人以上共同詐欺
    取財未遂罪，同法第216條、第215條之行使業務上登載不實
    文書罪。而業務上登載不實文書之低度行為，為其後行使之
    高度行為所吸收，不另論罪。又被告2人均以一行為同時觸
    犯上開數罪名，為想像競合犯，均應依刑法第55條規定，從
    一重之三人以上共同詐欺取財未遂罪處斷。至起訴意旨認被
    告2人僅該當刑法第339條第3項、第1項之普通詐欺取財未遂
    罪，容有誤會，惟因起訴之社會基本事實相同，行使業務登
    載不實文書部分並為起訴效力所及，本院復已告知被告2人
    涉犯罪名包含處斷刑之三人以上共同詐欺取財未遂罪，已無
    礙被告2人之防禦權，本院自得依法變更起訴法條。另被告2
    人與丁○○間，就上開犯行有犯意聯絡及行為分擔，應論以共
    同正犯。
　㈡刑之減輕事由
　　被告2人雖已著手向告訴人公司實施詐術，惟因告訴人公司
    並未受騙而僅止於未遂階段，所生損害較既遂犯為輕，爰均
    依刑法第25條第2項規定，按既遂犯之刑減輕之。
　㈢量刑審酌
　　爰以行為人之責任為基礎，審酌被告2人正值壯年，竟未能
    循正當管道賺取錢財，竟與他人共同以製造假車禍及不實維
    修估價單之方式行騙告訴人公司而試圖詐領保險金，幸因告
    訴人公司及時得知上情方不致受有財產損害，所為實已嚴重
    戕害人與人間之互信基礎，並危害社會交易安全，自應給予
    相當程度之刑事非難。再兼衡被告2人始終否認犯行之犯後
    態度，及其等各自之犯罪動機、參與犯罪之情節與程度、所
    欲詐騙之保險金數額。復衡酌被告己○○、甲○○前曾分別因公
    共危險案件、賭博案件，而經法院判處有期徒刑確定，並均
    於本案行為時回溯5年內執行完畢一情，有被告2人之臺灣高
    等法院被告前案紀錄表可佐（檢察官未於起訴書或於本案量
    刑之證據調查及辯論程序中，提出諸如前案確定判決、執行
    指揮書、執行函文、執行完畢文件等相關執行資料，亦未就
    被告2人之特別惡性及對刑罰反應力薄弱等各節，具體指出
    被告2人所犯前後數罪間，關於前案之性質、前案徒刑之執
    行完畢情形、再犯之原因、兩罪間之差異、主觀犯意所顯現
    之惡性及其反社會性等各項情狀，致本院無從判斷被告2人
    有無因加重本刑致生所受刑罰超過其所應負擔罪責之情形【
    最高法院110年度台上大字第5660號刑事大法庭裁定意旨參
    照】）。並考量被告己○○自陳離婚，須扶養1名未成年子女
    ；被告甲○○自稱國中畢業之智識程度，從事餐飲業、月收入
    約為新臺幣2萬5千元、未婚無子女，須扶養父母之家庭經濟
    狀況等一切情狀（見院二卷第271至274頁），分別量處如主
    文所示之刑，以資懲儆。
據上論斷，應依刑事訴訟法第299條第1項前段、第300條，刑法
第215條、第216條、第339條之4第1項第2款、第2項、第55條、
第28條、第25條第2項，刑法施行法第1條之1第1項，判決如主文
。
本案經檢察官丙○○提起公訴，檢察官戊○○到庭執行職務。
中　　華　　民　　國　　111 　年　　5 　　月　　27　　日
                  刑事第八庭  審判長法  官  林英奇
　　　　　　　　　
                                    法  官  陳鑕靂
　　　　　　　　　　　　　　　　　　
                                    法  官  黃傳堯
以上正本證明與原本無異。
如不服本判決應於收受判決後20日內向本院提出上訴書狀，並應
敘述具體理由。其未敘述上訴理由者，應於上訴期間屆滿後20日
內向本院補提理由書(均須按他造當事人之人數附繕本)「切勿逕
送上級法院」。
中　　華　　民　　國　　111 　年　　5 　　月　　27　　日
                                    書記官  黃振羽
附錄本判決論罪科刑法條：
中華民國刑法第215條
從事業務之人，明知為不實之事項，而登載於其業務上作成之文
書，足以生損害於公眾或他人者，處3年以下有期徒刑、拘役或1
萬5千元以下罰金。
中華民國刑法第216條
行使第210條至第215條之文書者，依偽造、變造文書或登載不實
事項或使登載不實事項之規定處斷。
中華民國刑法第339條之4
犯第339條詐欺罪而有下列情形之一者，處1年以上7年以下有期
徒刑，得併科1百萬元以下罰金：
一、冒用政府機關或公務員名義犯之。
二、三人以上共同犯之。
三、以廣播電視、電子通訊、網際網路或其他媒體等傳播工具，
    對公眾散布而犯之。
前項之未遂犯罰之。